臺灣高等法院臺中分院民事判決
                                    109年度上字第648號  
上  訴  人  巧將工程顧問有限公司

法定代理人  白有成  
訴訟代理人  林忠宏律師
被上訴人    鄭明祥  
訴訟代理人  許宏達律師
上列當事人間請求返還價金事件，上訴人對於民國109 年10月13
日臺灣臺中地方法院107 年度訴更一字第11號第一審判決提起上
訴，本院於111年3月2日言詞辯論終結，判決如下：
    主  文
上訴駁回。
第二審訴訟費用由上訴人負擔。
    事實及理由
壹、訴訟要旨：
一、上訴人主張：兩造於民國101 年7 月13日就坐落苗栗縣○○鎮
    ○○段000 ○000 ○000 ○000 地號等4 筆土地（下合稱系爭土
    地），簽訂開發山坡地水土保持規劃採購契約書（下稱系爭
    契約），約定由被上訴人委託上訴人辦理系爭土地設計、合
    併分割、申請農路、整地修坡、水土保持規劃及埋設相關公
    共設施等設計及施作事宜（下稱系爭工程），規劃期間不得
    超過2 年10月，被上訴人則應配合工程進度，於系爭土地分
    割後選定3 筆土地過戶與上訴人。而上訴人就系爭工程進度
    已完成70% ，依系爭契約第6 條第2 項第1 款、第2 款約定
    ，被上訴人應就系爭土地分割後選定2 筆土地移轉登記予上
    訴人，但被上訴人僅移轉登記1 筆土地與上訴人，經上訴人
    定期催告被上訴人履約，均未獲置理。雖依國立中興大學水
    土保持學系出具之鑑定報告（下稱系爭鑑定報告），認系爭
    工程完成比例降為50% ，然其中農路位置變更係經被上訴人
    同意，並非施作缺失，不得因而降低系爭工程完成比例之認
    定，且系爭工程非僅施作項目，尚包含總價約新臺幣（下同
    ）450萬元之山坡地規劃設計、行政相關規費、代書費、保
    證金、審查費、測量費、土地鑑界費等相關費用，此部分上
    訴人業已施作完成，倘加計此部分所佔契約總價之比例，上
    訴人完成工程進度已達70%以上，自得爰依前開約定及民法
    第210 條第2 項規定，選擇1 筆土地即坐落苗栗縣○○鎮○○段
    00000 地號土地（下稱系爭306-1土地），求為判命被上訴
    人將系爭306-1 地號土地移轉登記予上訴人之判決等語。原
    審駁回上訴人之請求，上訴人提起上訴，聲明求為廢棄原判
    決改判如其原審之聲明所示。
二、被上訴人抗辯：上訴人承攬系爭工程，約定工期2 年10月，
    然上訴人自103 年9 月起即停工，迄今無法完成。上訴人前
    以被上訴人違約主張解除契約訴請給付工程款，遭臺灣臺中
    地方法院（下稱臺中地院）判決駁回確定。兩造契約效力仍
    存在，上訴人自應依約完成工程。被上訴人於106 年3 月間
    以存證信函通知上訴人於函到6個月內完成工程，亦遭置之
    不理，上訴人並擅自停工。又上訴人違反系爭契約約定設置
    農路，開闢後農路無法與分割後各筆土地接壤通行，亦無法
    依約定完成合併分割為11筆地號土地，且亦無公共設施、管
    線及分割後各筆土地單獨使用管線之設置，自難將違約部分
    計入施工完成範圍。況上訴人迄今未能完工驗收，完成部分
    經鑑定結果尚有：集水井破損、滯洪沉砂池及集水井泥沙淤
    積、全區雜木叢生破壞水土保持、地籍未分割、農路位置與
    契約附件開發分配配置圖所示不同、人工整坡地形有大量蝕
    溝形成，邊坡保護措施失去功能、欠缺鑿井、電桿、儲水塔
    及澆灌等公共設施、管線及分割後土地無單獨使用管線等重
    大瑕疵，顯見上訴人所完成工作欠缺約定品質及價值。系爭
    工程經鑑定為完成比例降為約50% ，現況已完工既有設施估
    計造價為317 萬6700元，若要符合原契約效用，修復費經估
    算約122 萬元。而被上訴人前已將同段306-2地號土地過戶
    予上訴人指定之人，面積約756 坪，依兩造契約約定金額每
    坪5,000元計算，其價值為378 萬元，故就鑑定結果上訴人
    已完工價值317 萬6700元，扣除修復費用122 萬元及上訴人
    已取得土地價值378 萬元，上訴人於全部工程完工前，尚不
    得向被上訴人請求其餘報酬。縱上訴人曾發函催告，但工程
    進度未達66%，且系爭306-1地號土地係上訴人自行分割，分
    割後之土地地形、面積均與系爭契約約定分割情形不符，況
    且除306-1、306-2地號土地外，其他土地也只有合併而未分
    割，道路部分依契約附圖也應該分割後由全部共有人維持共
    有，但亦未分割，則在此種情形下，何來依民法第210條第2
    項規定選擇哪幾筆土地要移轉可言等語。於本院答辯聲明：
    上訴駁回。
貳、本院會同兩造整理並簡化爭點，結果如下（本院卷第218-21
    9頁，部分文字依本判決用語調整之）：
一、兩造不爭執事項：
  ㈠兩造於101 年7 月13日就系爭土地簽訂系爭契約，約定由被
    上訴人委託上訴人辦理系爭土地設計、合併分割、申請農路
    、整地修坡、水土保持規劃及埋設相關公共設施等設計及施
    作事宜，規劃期間不得超過2 年10月，被上訴人則應配合工
    程進度，於系爭土地分割後選定3筆土地過戶與上訴人。
  ㈡系爭契約第6 條第2 項第1 款約定：「鄭明祥應配合本案進
    度，於辦理土地分割時交付土地權狀正本及印鑑證明、身分
    證，供雙方認定代書辦理土地分割之動作，分割後選定3 筆
    土地過戶給巧將工程顧問有限公司（下稱巧將公司）之土地
    之權狀正本交由代書保管，雙方均不得領取」，被上訴人已
    依系爭工程進度，將選定之第1 筆土地即坐落苗栗縣○○鎮○○
    段00000 地號土地移轉登記予上訴人，而系爭工程完成進度
    達66% 時，被上訴人即應選定第2 筆土地移轉登記予上訴人
    （原審卷第134 頁背面）。
  ㈢如系爭工程進度確已達66% ，被上訴人同意依前項約定，選
    定第2 筆土地移轉登記予上訴人（上訴人主張得依民法第21
    0條第2 項規定選定系爭306-1 地號土地，被上訴人表示不
    同意上訴人上開第2 筆土地之選定）。
二、本件爭點：
　　系爭工程完成比例是否應認已達66% ？上訴人請求被上訴人
    辦理系爭306-1 土地之所有權移轉登記，有無理由？
參、得心證之理由：
一、關於系爭工程完成比例是否已達66%部分：
  ㈠依系爭契約約定，被上訴人係委託上訴人辦理系爭土地合併
    分割、申請農路、土地分割後10筆土地之整地修坡、水土保
    持規劃及埋設相關公共設施等設計及施作事宜（見不爭執事
    項㈠），系爭契約並附有開發分配配置圖，繪製有農路路線
    及各筆土地分割位置（見系爭鑑定報告所附系爭契約附件㈠
    開發分配配置圖），顯見兩造於簽訂系爭契約時，就上訴人
    應施作之農路路線及分割後11筆土地之坐落位置已有約定，
　　則依系爭土地第9條第2項約定，在未經兩造以書面合意變更
    前，上訴人仍應依前開約定內容施作系爭工程。
　㈡上訴人主張其就系爭工程施作完成比例已達70%，為被上訴人
    所否認。而本件經原審囑託國立中興大學水土保持學系（下
    稱中興大學）進行鑑定，關於上訴人請求鑑定事項即其依兩
    造所定系爭契約施作情形？是否完成？完成比例？施作費用
    多寡？等節，鑑定結果為：「⑴上訴人確實有向苗栗縣政府
    申請鑑定標的範圍內之農路及農地整地修坡之申請，並取得
    完工許可。⑵本案尚未完成契約規定之地籍合併分割及公設
    之施工，現況尚無法符合最終每塊經分割後土地皆可興建農
    舍之目的。⑶依已完成項目，包括農路申請及施工、全區整
    坡申請及施工、地籍合併分割、公設施工等為基準，本案已
    完成比例約70% 。但考量現況集水井破損修復、滯洪沉砂池
    及集水井等之清淤、全區雜木清除及重新整地修坡、地籍再
    分割、公設重施工等，其完成比例將降為約50 %。⑷依已完
    成項目，包括農路申請及施工、全區整坡施工等估算，未包
    含計畫申請相關費用，其費用經估算約為317 萬元。」；關
    於被上訴人請求鑑定事項，鑑定結果認：「請求鑑定事項⑴
    ：上訴人是否將系爭土地依契約合併分割為A、B 、C 、D 
    、E 、F 、G 、H 、I 、J 、K 等11筆土地（K 係公設土地
    ）？鑑定結果說明：本案尚未將土地合併分割為11筆地號土
    地，鑑定標的範圍土地現況為5筆地號（304 、306 、306-1
     、306-2 、306-3 ）。請求鑑定事項⑵：上訴人施作農路有
    無與契約內容相符？並與上開11筆土地連接？若無，其現況
    為何？鑑定結果說明：已施作農路路形與契約所附路線a 及
    路線b 不符。地籍尚未分割為11筆土地，已完成農路尚無法
    與規劃之11筆擬分割土地完全連接。現有地籍線與農路有連
    接者為現有地號306 及306 -1地號兩筆土地。請求鑑定事項
    ⑶：上訴人就上開土地全體及分割後各筆土地之整地修坡、
    水土保持工程有無依契約內容完成？有無達於得興建農舍程
    度？鑑定結果說明：上訴人確實有向苗栗縣政府申請鑑定標
    的範圍內之農路及農地整地修坡之申請，並取得完工許可。
    已完成之農路平面配置與契約附件一標示位置不符。農舍興
    建依農業用地興建農舍辦法之規定，有針對申請人資格、持
    有土地年限、農地面積、農舍移轉年限等有明確規定，兩造
    簽定契約內容與農業用地興建農舍辦法之規定明顯有落差。
    以土地目前僅被上訴人一位所有權人，在其個人條件符合農
    舍興建辦法狀況下，全部土地亦僅能申請一戶。請求鑑定事
    項⑷：上訴人就上開土地全體及分割後各筆土地之公共設施
    、管線與分割後各筆土地單獨使用管線有無完成？鑑定結果
    說明：鑑定標的土地範圍內並無公共設施、管線及分割後各
    筆土地單獨使用管線。請求鑑定事項⑸：上訴人就上開土地
    全體及分割後各筆土地已完成部分現況為何？能否發揮契約
    預定效用？若不能發揮契約預定效用，其修復費用為何？鑑
    定結果說明：依圖5-4 現況地形圖、圖5-5 現況空拍圖及圖
    5-6 既有設施配置圖，鑑定標的土地範圍現況全區雜林分佈
    ，植生覆蓋良好，已完成設施包括農路、滯洪沉砂設施、排
    水系統等，區內大致分佈六階平台，部分已完成設施有損壞
    ，尚維持原有之設計功能。若要符合原契約效用，則應進行
    修復，修復費經估算約122 萬元整。（如表5-3 ）。請求鑑
    定事項⑹：上訴人已完成部分為契約內容之比例？鑑定結果
    說明：依已完成項目，包括農路申請及施工、全區整坡申請
    及施工、地籍合併分割、公設施工等為基準，本案已完成比
    例約70% 。但考量現況集水井破損修復、滯洪沉砂池及集水
    井等之清淤、全區雜木清除及重新整地修坡、地籍再分割、
    公設重施工等，其完成比例將降為約50% 。」等情，有系爭
    鑑定報告在卷可憑。
　㈢本院審酌上訴人前以兩造簽訂系爭契約後，因颱風過境、原
    設計路線經送苗栗縣政府審查，因四鄰檢舉所設計道路路徑
    經由既有水道並至鄉公所調解，且現場有既有道路，致苗栗
    縣政府要求重新設計申請道路、苑裡鄉公所函苗栗縣政府之
    函文因疏失遭退回、檢查及會勘暨確認無違規情事後復工、
    鑿井汲水土保持工程逾期、被上訴人因病住院無法與上訴人
    討論及簽名等不可歸責上訴人事由，致延宕工期達364 日曆
    天以上，經於104年11月6日以存證信函定期催告均未獲置理
    為由，主張解除系爭契約，並依民法第507 條、第509 條訴
    請被上訴人返還上訴人已支出之行政費、代書費、保證金及
    設計費用450 萬元，及履約保證金、施作工程支出及勞務對
    價608 萬3494元，合計1058萬3494元本息，經臺中地院以10
    5 年度重訴字第67號判決（下稱另案判決）認定上訴人解約
    不合法，且上開事由均與被上訴人指示無關，亦無因被上訴
    人指示不當致工作不能完成之情，而判決駁回上訴人之訴確
    定在案，此有另案判決附卷足憑（原審訴更一卷第15-18頁
    ）。上訴人並自承其於104年11月6日寄發前開存證信函前即
    已停止施工乙情，且為被上訴人所不爭執（本院卷第329頁
    ），足認系爭工程迄仍未能施作完成，應係可歸責於上訴人
    於104年11月6日前即自行停工所致。則即使上訴人就系爭工
    程已完成比例原已達70%，但現況之集水井破損修復、滯洪
    沉砂池及集水井等之清淤、全區雜木清除及重新整地修坡、
    地籍再分割、公設重施工等事務，既係因可歸責於上訴人擅
    自停工達5年餘之事由所造成，關於此停工所造成之工程項
    目損壞，自應由上訴人補行施作完成，方能認列完工項目。
    是系爭鑑定報告就系爭工程完成比例，因該等可歸責於上訴
    人之事由所造成之現況損壞情形，而調降為50%，自屬合理
    ，而堪採信。
　㈣上訴人雖主張其施作工程項目中，農路位置變更係經被上訴
    人同意，不得因而降低系爭工程完成比例之認定云云，並提
    出103年10月2日農業用地作農業設施容許使用申請等文件為
    證。惟查：
　1.該等文件為上訴人所製作，被上訴人否認其真正（本院卷第
    315頁），而上訴人於原審囑託中興大學鑑定時，亦從未提
    出該等文件資料及農路係經被上訴人同意變更，故與契約配
    置圖所載農路不符之說明或主張（本院卷第314-315頁），
    參以被上訴人曾交付印章與上訴人，並授權上訴人辦理水土
    保持事項，為另案判決所認定（原審訴更一卷第18頁），則
    依苗栗縣○○鎮○○000○00○0○○鎮○○○0000000000號函檢送之苗
    栗縣政府函、簡易水土保持申報書、苑裡鎮公所函（稿）、
    苑裡鎮農業用地作農業設施容許使用同意書（本院卷第297-
    307頁），亦僅足認上訴人曾於103年間以被上訴人名義為實
    施修築農路簡易水土保持之申報案，尚無從憑以為被上訴人
    同意變更農路位置之認定。
　2.上訴人另主張先有農路，始有農舍，且無農舍切結書及農用
    證明書等須被上訴人親自辦理，可見被上訴人同意變更農路
    位置云云。然依上訴人所提出之農舍興建建造執照資料（本
    院卷第323-324頁），可知該坐落系爭306-1地號土地上之農
    舍建造執照，係於101年12月18日所核發，但上訴人所主張
    經被上訴人同意變更農路之申請時間則為103年間，是以亦
    難以該農舍興建之申請，即為被上訴人同意變更農路位置之
    判斷。 
　3.尤有甚者，倘兩造確曾於103年間合意變更農路位置，即無
    再依系爭契約附件㈠開發分配配置圖所示11筆土地位置為分
    割之可能，衡情兩造就該農路變更後之11筆土地分割位置當
    另為協商、討論，並據以辦理此部分契約內容之變更，乃兩
    造迄仍未就此部分為任何之協議，顯然有悖於常理，要難認
    上訴人主張農路位置變更係經被上訴人同意云云為可採。故
    上訴人據以主張不得農路變更而降低系爭工程完成比例之認
    定，即屬無據。
  ㈤上訴人復主張其除施作工程項目外，依約尚包含辦理總價約4
    50萬元之山坡地規劃設計、行政相關規費、代書費、保證金
    、審查費、測量費、土地鑑界費等項目，縱倘加計此部分所
    佔契約總價之比例，其完成工程進度已達70%以上，系爭鑑
    定報告未審及此部分所佔契約總價云云。然上訴人已完成項
    目，包括農路申請及施工、全區整坡施工事宜等估算，未包
    含計畫申請相關費用，其費用經估算約為317 萬元，有系爭
    鑑定報告可按（見系爭鑑定報告第30-31頁），則以系爭契
    約約定山坡地規劃設計、行政相關規費、代書費、保證金、
    審查費、測量費、土地鑑界費等相關費用計450萬元；工程
    費用初估約800萬元，共計1250萬元（見系爭契約之總結說
    明），按上開已完成施工項目費用317萬元所佔契約總價比
    例計算，堪認系爭鑑定報告就系爭工程已完成比例之鑑定，
    應已將系爭工程項目施作前之前置設計規劃等相關作業併予
    考量，始有認定系爭工程已完成比例達70%，再依現況調降
    為50%之可能。是以，上訴人主張系爭鑑定報告所認已完成
    工程比例，應再加計設計規劃等相關費用所佔契約總價比例
    云云，無足採信。
　㈥綜上所述，上訴人所舉證據，既不足證明其就系爭工程之完
    成比例已達66%，上訴人主張其完成比例為70%，而依系爭契
    約第6條第2項第1、2款規定，請求被上訴人辦理第二筆土地
    之過戶，自屬無據。
二、被上訴人抗辯雖上訴人曾發函催告，上訴人亦無從依民法第
    210條第2項規定，擇定系爭306-1 地號土地，請求被上訴人
    辦理所有權移轉登記。本院審酌如下：
　　按選擇權未定有行使期間者，債權至清償期時，無選擇權之
    當事人，得定相當期限催告他方當事人行使其選擇權，如他
    方當事人不於所定期限內行使選擇權者，其選擇權移屬於為
    催告之當事人，民法第210條第2項固有明文。惟本件上訴人
    依系爭契約應辦理之系爭土地合併分割為11筆土地及申請農
    路等相關事務，應依契約附件㈠之開發分配配置圖所繪製農
    路路線及各筆土地分割位置辦理，已如前述；再綜合系爭契
    約第6條第1項第5款約定：「巧將公司應負責鄭明祥配合過
    戶巧將公司3筆A、C、I土地分配位置依合約附件㈠開發分配
    位置圖執行，...」、第6 條第2 項第1 款約定：「鄭明祥
    應配合本案進度，於辦理土地分割時交付土地權狀正本及印
    鑑證明、身分證，供雙方認定代書辦理土地分割之動作，『
    分割後』選定3 筆土地過戶給巧將公司之土地之權狀正本交
    由代書保管，雙方均不得領取」觀之，堪認被上訴人應係在
    雙方就系爭土地合併分割之11筆土地位置均已明確之狀況下
    ，始需就按工程進度分割後之土地，選定3筆土地過戶予上
    訴人。則縱認被上訴人於103年間同意農路之變更，但兩造
    就該農路變更後之系爭土地分割後之11筆土地坐落位置、地
    形等既未曾達成共識，被上訴人又如何能從分割後之11筆土
    地中選定3筆土地過戶予上訴人？在此情形下，被上訴人既
    無從行使選擇權，上訴人自無因定期催告即取得選擇權之可
    能。故即使應認上訴人所完成之工程比例已達66%，上訴人
    亦無法依民法第210條第2項規定擇定系爭306-1 地號土地。
    從而，上訴人請求被上訴人為系爭306-1 地號土地之移轉登
    記，自屬無據，不應准許。
肆、綜上所述，上訴人主張依系爭契約第6 條第2 項第1 款、第
    2 款約定及民法第210條第2項規定，請求被上訴人將系爭30
    6-1 地號土地移轉登記予上訴人，為無理由，不應准許。原
    審就上訴人上開請求，為上訴人敗訴之判決，並無不合。上
    訴意旨指摘原判決不當，求予廢棄改判，為無理由。　　
伍、本件事證已臻明確，上訴人聲請函調系爭土地農舍申請資料
    ，證明被上訴人已同意上訴人實際分割土地位置，然依上訴
    人所提出之農舍興建申請資料（本院卷第323-324頁），可
    知該農舍興建申請及核准日期均為101年間，早於上訴人變
    更農路之103年間，自無調取該農舍興建申請資料之必要；
    至兩造其餘之攻擊或防禦方法及所用之證據，經本院斟酌後
    ，認為均不足以影響本判決之結果，爰不逐一論述，附此敘
    明。
陸、據上論結，本件上訴為無理由，判決如主文。　
中　　華　　民　　國　　111 　年　　3 　　月　　25　　日
        　　    民事第四庭    審判長法　官  林慧貞
　　　　　　　　　　　　　　        法　官  莊嘉蕙
　　　　　　　　　　　　　　　      法　官  劉惠娟
正本係照原本作成。       
如不服本判決，應於收受送達後20日內向本院提出上訴書狀，其
未表明上訴理由者，應於提出上訴後20日內向本院補提理由書狀
（均須按他造當事人之人數附繕本）。因疫情而遲誤不變期間，
得向法院聲請回復原狀。
上訴時應提出委任律師或具有律師資格之人之委任狀；委任有律
師資格者，另應附具律師資格證書及釋明委任人與受任人有民事
訴訟法第四百六十六條之一第一項但書或第二項所定關係之釋明
文書影本。如委任律師提起上訴，應一併繳納上訴裁判費。

                                    書記官  陳文明
　　　　　　　　　　　　　　　　　　
中　　華　　民　　國　　111 　年　　3 　　月　　25　　日